臺灣高等法院民事判決　　　　　　　　　 95年度上字第993號
上　訴　人　乙○○
訴訟代理人　黃璧川律師
複代理人　　葉子瑋律師
被上訴人　　兆豐國際商業銀行股份有限公司
法定代理人　丙○○
訴訟代理人　戊○○
　　　　　　甲○○
　　　　　　丁○○
上列當事人間請求第三人異議之訴事件，上訴人對於中華民國95
年9月15日臺灣士林地方法院94年度訴字第872號第一審判決提起
上訴，本院於96年11月13日言詞辯論終結，判決如下：
    主  文
上訴駁回。
第二審訴訟費用由上訴人負擔。
    事實及理由
一、上訴人主張：
  (一)被上訴人本於對訴外人呂進發之執行名義，聲請臺灣臺北地
    方法院以92年度執全字第21號假扣押執行事件，在民國（下
    同）94年4 月12日查封呂進發所有門牌號碼台北市○○路55
    巷14號第三層增建物174.60平方公尺（以下簡稱系爭第三層
    增建物），惟系爭第三層增建物係上訴人商得呂進發同意後
    ，自行僱工購料在呂進發所有前開台北市○○路55巷14號2
    樓頂所加蓋之3樓建築，有獨立之出入口與2樓並不相通，並
    非呂進發所有之不動產，被上訴人未經調查，遽以聲請法院
    查封執行，自有不當，上訴人為系爭第三層增建物之所有權
    人，爰依強制執行法第15條之規定，提起本件第三人異議之
    訴等語。並聲明：系爭強制執行程序對於系爭第三層增建物
    所為之查封及執行程序應予撤銷。
  (二)上訴意旨略以：前開執行案件查封筆錄僅泛言系爭建物為債
    務人呂進發所有，依一般執行案件經驗應僅係詢問債務人有
    無出租他人，以查明系爭房屋一二樓均由債務人自住，其答
    覆可能並未意識到系爭第三層樓產權誰屬，不足據為不利上
    訴人認定。另觀被上訴人所提設定抵押權時徵信報告照片，
    足見系爭第三層增建物於設定抵押時已存在，依銀行放款實
    務操作，應由債務人出具書面說明增建物產權歸屬及產權糾
    紛應如何處理之切結書，惟被上訴人卻未能提出，當年實際
    情形即有不明而有詳查必要，原審以待證事證已臻明確，未
    斟酌上訴人表明極為重要之攻防方法即有不當，爰依法提出
    上訴等情。上訴聲明則為：(1)原判決廢棄(2)士林地方法院94
    年度執字第30號執行事件對於系爭第三層增建物所為之查封
    及執行程序應予撤銷。
二、被上訴人則以：訴外人台北國際商業銀行股份有限公司聲請
    原審法院以系爭強制執行事件，於92年1月9日現場查封債務
    人呂進發所有門牌號碼台北市○○路55項14號房屋時，呂進
    發之妻即訴外人呂林秀卿已於當場表示查封房屋全部為自住
    ，並未特別指出系爭第三層增建物為上訴人所有，且依法查
    封時書記官均應記載租賃、增建、占用、使用狀況等情事，
    並非如上訴人所稱僅以有無出租他人為主要事項，致有含糊
    不清之詢問及答覆。系爭第三層增建物於核貸時雖已存在，
    但並非上訴人所有，上訴人於原審所述關於系爭增第三層增
    建物增建之時間、造價、僱請何人興建、興建面積、興建之
    內容、施工時間不僅前後不一致，且與中聯不動產鑑定公司
    鑑定報告、華信不動產鑑定公司鑑定報告內容及債務人呂進
    發、證人王錦聰所述不合。而上訴人迄今未提出僱工購料、
    起造同意書及同意內容、房屋稅繳款書等足證系爭第三層增
    建物為其興建之合理事證資料，亦未能提出諸如與債務人呂
    進發借貸資金流程、借據、本票獲支票、還本付息情形等擁
    有系爭第三層增建物產權之具體事證，徒以與本件訴訟無關
    之放款作業流程模糊其未能具體舉證之事實，自屬不能證明
    其為系爭第三層增建物之所有權人等語，資為抗辯，並聲明
    ：上訴駁回。
三、兩造不爭執之事實：
  (一)系爭第三層增建物之強制執行程序尚未終結。
  (二)系爭第三層增建物於被上訴人核貸時已存在。
    上開事實，為兩造所不爭執，並有兩造於94年4 月12日之執
    行（勘測）筆錄（參見本院卷末證物袋內士林地院94年度執
    字第30號卷內筆錄影本）、兩造於92年1月9日之（假扣押）
    執行筆錄（參見本院卷末證物袋內士林地院92年度執全字第
    21號卷內筆錄影本）、被上訴人委託中聯不動產鑑定股份有
    限公司於79年3 月15日勘估鑑價後提出財產時值勘估徵信報
    告及所附照片（見原審卷第67頁至69頁、第90頁至96頁）可
    證，堪信為真實。
四、兩造爭執之點：
   系爭第三層增建物是否為上訴人所有？
五、本院之判斷：
  (一)按第三人就執行標的物有足以排除強制執行之權利者，得於
    強制執行程序終結前，向執行法院對債權人提起異議之訴，
    而所謂就執行標的物有足以排除強制執行之權利者，係指對
    於執行標的物有所有權、典權、留置權、質權存在情形之一
    者而言。又在債務人單獨所有之建物上興建增建物，屬債務
    人所有，乃社會事實之常態，第三人在債務人單獨所有之建
    物上興建增建物，為社會事實之變態，因之，第三人主張上
    開增建物為其所有，自應由第三人負舉證之責。本件上訴人
    雖主張系爭第三層增建物為自己所有，惟已為被上訴人所否
    認，揆諸前開說明，自應由上訴人舉證證明之。
  (二)關於上訴人主張系爭第三層增建物係伊僱工興建云云，並舉
    呂進發及證人王錦聰之證詞為佐，然：
    1.關於系爭第三層增建物興建之時間，上訴人固主張：「伊
      於75年底的期間開始，蓋到76年5、6月間完成一部分‧‧
      第二次是在85年、86年間再蓋，總共蓋了二次。」等語（
      見原審卷第47頁之95年1月19日言詞辯論筆錄第2頁），然
      所述與中聯不動產鑑定公司於79年3 月15日赴現場勘估鑑
      價後出具之鑑定報告內容所記載：「另業主（即呂進發）
      在本勘估建物頂樓另加蓋鋼構石綿瓦造之建物」（見原審
      卷第87頁之鑑定報告第3 頁）不同。而證人王錦聰於原審
      具結證稱：「我當兵大約是在76年間，‧‧我幫他作是在
      當兵前、及當兵後二次。」（見原審卷第110頁之95年7月
      12日之言詞辯論筆錄第3 頁），以及「（提示中聯鑑定報
      告書及華信資產鑑定報告書之照片）中聯部分勘估的照片
      這是還沒有整修前，華信資產鑑定標的建物外觀第一次整
      修後的照片，因為第二次外觀沒有改變，只有內部改變。
      」等語（同上筆錄第4 頁），就何時開始興建系爭第三層
      增建物一節，該證人證詞前後也不一致，尚難作為上訴人
      於75年、76年間已有興建系爭第三層增建物之證明。上訴
      意旨另主張依空照圖可見76年已經加蓋系爭第三層增建物
      云云，惟本院當庭勘驗上訴人所提出之空照圖原本，75、
      76、79年度三張空照圖的房屋屋頂有小白點，不知何物，
      但85、86、92、94年度空照圖沒有該小白點，92、94年度
      空照圖是彩色，其餘則為黑白照，無法看出彩色照與黑白
      照的屋頂顏色是否相同，也無法看出系爭房屋樓層。（見
      本院卷第73頁至第82頁），是上開空照圖尚無從執為有利
      上訴人之認定。
    2.關於建築第三層增建物之經費，上訴人先主張：「大概花
      了壹佰多萬元（第一次），第二次在85年、86年間再蓋，
      才成為現在系爭不動產之建物，第二次是請設計師來統籌
      辦理，總共花了二百多萬元。」等語（原審卷第47頁之95
      年1月19日言詞辯論筆錄第2頁），嗣改稱：「第一次花費
      六、七十萬元，第二次大約一百多萬元。」（原審卷第79
      頁之95年6月14日言詞辯論筆錄第1頁）等語，足見上訴人
      主張二次建築所花費之金額，前後敘述花費金額亦不一致
      。
    3.關於上訴人找何人興建系爭第三層增建物，上訴人先主張
      ：「第一次請泥水師傅蓋了一個房間及客廳，‧‧第二次
      是請設計師來統籌辦理，總共花了二百多萬元。」（原審
      卷第47 頁之95年1月19日言詞辯論筆錄第2 頁）；之後改
      稱：「（問：提示中聯信託勘估建物外貌，上訴人有無意
      見？）這外貌是改建前的外觀。（問：你何時請證人設計
      三樓部分？）在是76年左右，裡面有部分請證人設計。（
      問：提示華信鑑定報告書，這是後來你找人施作外觀？）
      這次只有施作樓梯部分，只有水泥工來做，施作部分有樓
      梯、採光罩、還有採光罩的旁邊、後面。（問：第二次施
      作有無請證人來做？）第二次有部分修改過，有無請證人
      來做我已經記不起來了。」等語（見原審卷第111 頁之95
      年7月12日之言詞辯論筆錄第4頁、第5 頁）。其前後就有
      無找設計師及興建材料、隔局之說法也不相同。
    4.關於興建系爭第三層增建物之面積，上訴人固主張：「第
      一次請泥水師傅蓋了一個房間及客廳，大約佔了現在系爭
      不動產的三分之二，第二次是把之前的全部拆除掉再重蓋
      ，才成為現在系爭不動產之建物。」等語（原審卷第47頁
      之95年1 月19日言詞辯論筆錄第2 頁），然與呂進發所證
      述：「‧‧第一次所建的建物與系爭建物面積約略相同。
      」（原審卷第48頁之95年1月19日言詞辯論筆錄第3頁）等
      語以及證人王錦聰所述：「（第一次）完工狀態部分，房
      屋幾乎蓋滿，面向外面前面有露台」等語（見原審卷第11
      1頁之95年7月12日之言詞辯論筆錄第4 頁），前後所述增
      建位置及面積亦不相同。
    5.關於興建系爭第三層增建物歷經之時間，上訴人主張：「
      係伊於75年底的期間開始，蓋到76年5、6月間完成一部分
      。」（原審卷第47頁之95年1月19日言詞辯論筆錄第2頁）
      ，與呂進發證述：「第一次蓋的時間約為二、三個月的時
      間，第二次的時間我就不知道了，大約半年以上。」（原
      審卷第48頁之95年1月19日言詞辯論筆錄第3頁），證人王
      錦聰則證稱：「第一次施工很久，大約施工了不超過一年
      。」等語（見原審卷第111頁之95年7月12日之言詞辯論筆
      錄第4頁），彼此所述施工期間亦不相符。
    6.關於系爭第三層增建物之房屋稅迄今均非由上訴人繳納，
      而是連同其他樓層由呂進發之兒子一起繳納，業經呂進發
      於原審陳述明確（見原審卷第48頁95年1 月19日言詞辯論
      筆錄第3 頁），且為上訴人所不爭執。且呂進發之妻呂林
      秀卿於原審法院92年度執全字第21號假扣押執行執行事件
      ，92年1月9日在現場查封呂進發所有門牌號碼台北市○○
      路55巷14號時，呂林秀卿已於當場表示查封房屋全部係自
      住，並未特別指出系爭第三層增建物為上訴人所有之情形
      （參見本院卷末證物袋內士林地院92年度執全字第21號卷
      內執行筆錄影本）。另比對上訴人與呂進發在原審開庭時
      當場所畫之共同進出之大門鑰匙圖示，其形狀、大小亦不
      相同（見原審卷第109頁、第115至116頁之95年7月12日言
      詞辯論筆錄第2頁及當庭所繪製之圖）。
    7.由上開上訴人所述關於系爭第三層增建物之興建時間、興
      建工期、興建費用、有無找設計師、興建範圍、興建材料
      、隔局、大門鑰匙圖形、房屋稅繳納情形，或前後不甚一
      致，或與現存之鑑定報告內容及呂進發、證人王錦聰所述
      不相符合（參見本院卷第44頁至46頁之歷次筆錄差異簡略
      表），或顯與一般常情相悖，自難遽認上訴人所述為真。
      參以上訴人迄今仍未能提出任何僱工購料等資料，自不能
      認定上訴人即為系爭第三層增建物之所有權人。且訴外人
      呂進發業於原審到庭陳述明確，待證事項別無重複傳喚調
      查之必要，故上訴人於本院聲請再度傳喚呂進發到庭作證
      ，亦無必要，併此敘明。
  (三)上訴意旨另以一般銀行放款時，經辦人如發現有增建物，放
    款銀行均會要求債務人立具書面說明該增建物之所有權屬何
    人，並出具切結書說明如該增建物之所有權將來發生糾紛時
    要如何處理，主張被上訴人核貸時上訴人已加蓋系爭第三層
    增建物，後來再整修過云云。被上訴人對於系爭第三層增建
    物於79年間核貸時已存在固不爭執（見本院卷第99頁反面，
    惟主張系爭第三層增建物之所有權人係呂進發而非上訴人等
    語，經查訴外人大然伊士曼國際股份有限公司於77年5 月間
    為營運需要邀同訴外人呂進發為連帶保證人，向被上訴人申
    請貸款，由呂進發提供位於台北市○○區○○段4小段225地
    號之土地暨坐落其上40350 建號之建物，設定第一順位抵押
    權與被上訴人，業經被上訴人提出核貸及設定抵押之資料為
    證（見本院卷第100頁至127頁），且為上訴人所不爭執，依
    該抵押權設定契約書附件之其他約定事項第三條：「債務人
    及擔保品提供人茲特切實聲明所提供之擔保物完全為債務人
    或擔保品提供人合法所有，並無任何他人權利，或設定任何
    負擔，如日後發生糾葛，致使抵押權人受有損害時，債務人
    及擔保品提供人均願連帶負責完全賠償。」及第六條：「對
    於土地及房屋之抵押權，包括土地之水利權與建築於該地之
    建築物、花園、樹木、及附屬於該土地及房屋之全部設備，
    包括‧‧等一切物件。及與本抵押不動產附連之建築物亦均
    包括在本契約書抵押權之範圍以內。」（見本院卷第102 至
    103 頁）規定，是上訴人質疑被上訴人核貸人員未按照一般
    放款實務要求債務人聲明切結云云，要屬誤會。況如前所述
    ，系爭第三層增建物於被上訴人核貸時已存在，並非本件重
    要爭點，且為兩造所不爭執，兩造爭執之點乃在系爭第三層
    增建物是否為上訴人所有？而上訴人未能舉證證明系爭第三
    層增建物係其所增建而原始取得所有權一節，已如前述，故
    上訴人於本院聲請傳喚被上訴人放款科或審查科人員出庭作
    證說明放款流程，因與本件爭點無直接因果關聯，本院認無
    贅為無益調查之必要，故不予傳喚調查，附此敘明。
六、綜上所述，上訴人主張於呂進發所有門牌號碼台北市○○路
    55項14號二樓頂之系爭第三層增建物為其所有，未據其提出
    合理說明及相當證據，為不足採，被上訴人抗辯系爭第三層
    增建物為呂進發所有，尚屬可信。從而，上訴人主張提起本
    件第三人異議之訴，訴請撤銷系爭強制執行程序對於系爭第
    三層增建物所為之查封及執行程序，依法即有未合，不應准
    許。原審為上訴人敗訴之判決，並無不合。上訴意旨猶執前
    詞指摘原判決不當，求予廢棄改判，為無理由，應予駁回。
七、本件事證已臻明確，兩造其餘之攻擊防禦方法及所提證據，
    經審酌後認均無礙判決之結果，爰不予一一論述。
八、據上論結，本件上訴為無理由，依民事訴訟法第449條第1項
    、第78條，判決如主文。
中　　華　　民　　國　　96　　年　　11　　月　　27　日
　　　　　　　　  　民事第五庭
                      　審判長 法　官 魏麗娟
　　　　　　　　　　           法　官 蔡芳齡
　　　　　　　　　　           法　官 梁宏哲
正本係照原本作成。
如不服本判決，應於收受送達後20日內向本院提出上訴書狀，其
未表明上訴理由者，應於提出上訴後20日內向本院補提理由書狀
（均須按他造當事人之人數附繕本）上訴時應提出委任律師或具
有律師資格之人之委任狀；委任有律師資格者，另應附具律師資
格證書及釋明委任人與受任人有民事訴訟法第466條之1第1項但
書或第2項（詳附註）所定關係之釋明文書影本。
中　　華　　民　　國　　96　　年　　11　　月　　28　　日
　　　　　　　　　　　     　　書記官 廖麗蓮
附註：
民事訴訟法第466條之1（第1項、第2項）：
對於第二審判決上訴，上訴人應委任律師為訴訟代理人。但上訴
人或其他法定代理人具有律師資格者，不在此限。
上訴人之配偶、三親等內之血親、二親等內之姻親，或上訴人為
法人、中央或地方機關時，其所屬專任人員具有律師資格並經法
院認為適當者，亦得為第三審訴訟代理人。
